ACORDAO-COMPLETO-2517738

ACÓRDÃO 18639/2021 ATA 40/2021 - PRIMEIRA CÂMARA

VISTOS, relatados e discutidos estes autos de embargos de declaração opostos por Luís César Figueiredo e por Carlos Alberto Pinto da Silva ao Acórdão 13404/2021-TCU-Primeira Câmara. 
ACORDAM os Ministros do Tribunal de Contas da União, reunidos em sessão da Primeira Câmara, diante das razões expostas pelo Relator e com fundamento nos artigos 32, inciso II, e 34 da Lei 8.443/1992, em:
9.1. conhecer dos embargos de declaração para, no mérito, rejeitá-los;
9.2. dar ciência dessa deliberação aos embargantes e à Caixa Econômica Federal.

Embargos de declaração em tomada de contas especial.

Primeira Câmara

Caixa Econômica Federal.

3. Interessados/Responsáveis/Recorrentes:
3.1. Responsáveis: Carlos Alberto Pinto da Silva (XXX.723.188-XX); Luis Cesar Figueiredo (XXX.663.698-XX).
3.2. Recorrentes: Carlos Alberto Pinto da Silva (XXX.723.188-XX); Luis Cesar Figueiredo (XXX.663.698-XX)..

13.1. Ministros presentes: Vital do Rêgo (na Presidência), Walton Alencar Rodrigues (Relator) e Jorge Oliveira.
13.2. Ministro-Substituto convocado: Augusto Sherman Cavalcanti.

ACORDAO-COMPLETO-2552231

Acórdão de Relação 9571/2022 - Primeira Câmara

Acórdão de Relação

Carlos Alberto Pinto da Sinta

Luis Cesar Figueiredo

TRF-1

LUIS CESAR FIGUEIREDO

WALTON ALENCAR RODRIGUES

Ministro Walton Alencar Rodrigues.

Cuidam os autos de embargos de declaração opostos por Carlos Alberto Pinto da Silva e Luis César Figueiredo ao Acórdão 13404/2021-TCU-Primeira Câmara, o qual negou provimento a recursos de reconsideração interpostos pelos embargantes em face do Acórdão 6590/2019-TCU-Primeira Câmara, relator E. Ministro Bruno Dantas.
Por sua vez, o Acórdão 6590/2019-TCU-Primeira Câmara julgou irregulares as contas do recorrentes e os condenou ao ressarcimento de dano à Caixa Econômica Federal em razão de pagamento de taxas mensais ao Fundo de Arrendamento Residencial por ociosidade na ocupação de unidades habitacionais de empreendimentos imobiliários do Programa de Arrendamento Residencial (PAR) , contratados Superintendência Regional da Caixa em Jundiaí/SP, os quais não foram precedidos de estudo de demanda.
Em suma, os embargantes apontam os seguintes vícios no Acórdão 13404/2021-TCU-Primeira Câmara:
- omissão quanto à incidência de percentuais de 15% sobre taxa de arrendamento, destinada a custear gastos da Caixa na administração da carteira de empreendimentos imobiliários do PAR e para cobertura do risco de inadimplência e ociosidade, conforme informação contida na peça 170 dos autos;
- omissão quanto ao fato de o valor arrecadado pela Caixa, a título taxa para cobertura de eventuais ociosidades e inadimplência de unidades residenciais contratadas no âmbito do PAR, ser suficiente para suplantar o débito imputado aos embargantes, havendo, inclusive, sobra de recursos em favor da empresa pública;
- omissão quanto ao fato de o Fundo de Arrendamento Residencial ser segregado da contabilidade da estatal;
- omissão quanto ao pedido de produção de prova pericial;
- obscuridade quanto à contabilização do dano e à quantificação do valor que teria sido desembolsado pela Caixa durante o período da ociosidade das unidades residenciais.
Ao final, os recorrentes requerem o conhecimento e provimento dos embargos de declaração, com posteripr concessão de efeitos infringentes a fim de sanar os equívocos apontados.
É o relatório.

Subprocurador-Geral Lucas Rocha Furtado.

TOMADA DE CONTAS ESPECIAL. PREJUÍZO À CAIXA EM RAZÃO DE OCIOSIDADE DE IMÓVEIS CONTRATADOS NO ÂMBITO DO PROGRAMA DE ARRENDAMENTO RESIDENCIAL, PROVOCADO POR AUSÊNCIA DE ESTUDO PRÉVIO DE DEMANDA. CONTAS IRREGULARES. DÉBITO. PRESCRIÇÃO DA PRETENSÃO PUNITIVA. RECURSO DE RECONSIDERAÇÃO. CONHECIMENTO. NEGATIVA DE PROVIMENTO. EMBARGOS DE DECLARAÇÃO. CONHECIMENTO. ALEGAÇÃO DE VÍCIOS DE OMISSÃO E DE OBSCURIDADE NA DECISÃO EMBARGADA. INEXISTÊNCIA. REJEIÇÃO. CIÊNCIA.

TOMADA DE CONTAS ESPECIAL (TCE)

Secretaria de Recursos (Serur); Secretaria de Controle Externo de Tomada de Contas Especial (SecexTCE).

Examinam-se embargos de declaração opostos por Carlos Alberto Pinto da Silva e Luis César Figueiredo (peça 189) ao Acórdão 13404/2021-TCU-Primeira Câmara, o qual negou provimento a recursos de reconsideração interpostos pelos embargantes em face do Acórdão 6590/2019-TCU-Primeira Câmara, relator E. Ministro Bruno Dantas.
O Acórdão 6590/2019-TCU-Primeira Câmara julgou irregulares as contas dos recorrentes e os condenou ao ressarcimento de dano à Caixa Econômica Federal em razão de pagamento de taxas mensais ao Fundo de Arrendamento Residencial por ociosidade de unidades habitacionais de empreendimentos imobiliários do Programa de Arrendamento Residencial (PAR) , contratados pela Superintendência Regional da Caixa em Jundiaí/SP, os quais não foram precedidos de estudo de demanda.
Em apertada síntese, os embargantes alegam a existência dos seguintes vícios no Acórdão 13404/2021-TCU-Primeira Câmara:
 a) omissão quanto à incidência de percentuais de 15% sobre taxa de arrendamento, destinadas a custear gastos da Caixa na administração da carteira de empreendimentos imobiliários do PAR e a cobrir risco de inadimplência e ociosidade, conforme informação contida na peça 170 dos autos;
b) omissão quanto ao fato de o valor arrecadado pela Caixa, a título de taxa para cobertura de eventuais ociosidades e inadimplência de unidades residenciais contratadas no âmbito do PAR, ser suficiente para suplantar o débito imputado aos embargantes, havendo, inclusive, sobra de recursos em favor da empresa pública;
c) omissão quanto ao fato de o Fundo de Arrendamento Residencial ser segregado da contabilidade da estatal;
d) omissão quanto ao pedido de produção de prova pericial;
e) obscuridade quanto à contabilização do dano e à quantificação do valor que teria sido desembolsado pela Caixa durante o período da ociosidade das unidades residenciais.
Por fim, os recorrentes requerem o conhecimento e o provimento dos embargos declaratórios, concedendo-lhes efeitos infringentes a fim de sanar os equívocos apontados.
Feita essa apresentação, decido.
Conheço da peça recursal como embargos de declaração, satisfeitos os requisitos de admissibilidade estabelecidos nos artigos 32, inciso II, e 34, da Lei 8.443/1992.
Quanto ao mérito, registro que a deliberação embargada não padece dos vícios alegados.
As alegações de omissão referidas nas alíneas "a" a "d" deste voto somente foram trazidas aos autos por meio de memoriais enfeixados à peça 170, após a conclusão da instrução pela Secretaria de Recursos e manifestação do Ministério Público junto ao TCU.
Conforme artigo 160, §2º, do Regimento Interno desta Corte, a etapa de instrução processual se encerra quando o titular da unidade técnica emite seu parecer conclusivo. Dessa forma, embora os memoriais possam ser distribuídos aos gabinetes das autoridades após essa etapa, consoante faculta o §3º do mencionado dispositivo, não vinculam a avaliação do julgador, podendo este não autorizar sua juntada ao processo.
Logo, a falta de pronunciamento expresso sobre os pontos suscitados tão somente em memoriais não caracteriza omissão que possa ser sanada mediante embargos de declaração. Nesse sentido, são os Acórdão 6727/2018-TCU-Primeira Câmara, relator E. Ministro Benjamin Zymler, 1834/2020-Plenário, relatora E. Ministra Ana Arraes, 1880/2015-Plenário, relator E. Ministro Bruno Dantas, 3340/2015-Plenário, relator E. Ministro Bruno Dantas, e 801/2017-Plenário, relator E. Ministro Bruno Dantas.
Por fim, não procede a alegação de obscuridade da decisão embargada quanto à contabilização e à quantificação do dano. Os critérios de apropriação e a quantificação do débito foram claramente delineados no relatório e no voto da decisão recorrida, tendo por base as apurações feitas pela unidade técnica de origem a partir de diligências realizadas na Caixa. 
O prejuízo exsurge do recolhimento ao Fundo de Arrendamento Residencial das taxas de arrendamento referentes aos imóveis que permaneceram vazios, incidentes sobre cada unidade não-arrendada após 180 dias, contado da data da legalização de cada empreendimento perante o Registro de Imóveis (RI) competente, conforme artigo 1º, § 5º, Portaria Interministerial MCid/MF 684, de 19/12/2007.
Foi salientado, ainda, que a unidade instrutiva a quo adotou critério conservador na apuração do montante do débito ao considerar, apenas, os empreendimentos que apresentavam, simultaneamente, irregularidades na identificação e seleção da demanda para fins de contratação, além de estarem totalmente desocupados até a data de setembro de 2008 (ociosidade de 100%) . Os valores e demonstrativos de débito constam das peças 78 a 81.
Ante o exposto, rejeito os embargos de declaração e voto por que o Tribunal acolha a minuta de acórdão que ora submeto à apreciação do colegiado.
TCU, Sala das Sessões, em 23 de novembro de 2021.
WALTON ALENCAR RODRIGUES 
Relator